臺中高等行政法院判決
　　　　　　　　　　　　　　　　　　 96年度訴字第00215號
　　　　　　　　　　　　　　　.
原　　　告　甲○○
被　　　告　臺中市政府
代　表　人　乙○○
訴訟代理人　戊○○
　　　　　　丁○○
　　　　　　丙○○
上列當事人間因優惠存款事件，原告不服教育部中華民國96年4
月11日台訴字第0960030640A號訴願決定，提起行政訴訟，本院
判決如下︰
　　主  文
原告之訴駁回。
訴訟費用由原告負擔。
　　事  實
一、事實概要：緣原告係台中市忠孝國民小學退休教師，於民國
    （下同）93年8月1日退休時領取公保養老給付新臺幣（下同
    ）1,595,500元，全數存入臺灣銀行股份有限公司臺中分公
    司（下稱為臺銀臺中分公司）之優惠存款帳戶，被告依教育
    部95年1月27日發布修正並自同年2月16日生效之「學校退休
    教職員公保養老給付金額優惠存款要點」（下稱公保優存要
    點）第3點之1規定，核算其於前揭要點修正實施後公保養老
    給付得續存優惠存款之金額最高為1,080,334元，遂以96年1
    月24日府人給字第0960021369號函通知原告，原告不服，向
    教育部提起訴願，遭決定駁回，遂提起本件行政訴訟。
二、兩造聲明：
    (一)原告聲明求為判決：
      1.訴願決定及原處分均撤銷。
      2.被告應自95年8月1日換約日起按月給付原告每月減少之
        優存利息7,728元，及至終身清償日止按年息百分之五
        計算之利息。
    (二)被告聲明求為判決：駁回原告之訴。
三、兩造之陳述：
    (一)原告主張之理由：
    1.按「高級中等以下學校教師之初聘以具有實習教師證書或
      教師證書者為限；續聘以具有教師證書者為限。」教師法
      第12條第l項定有明文。復按公立國民中學聘任之教師係
      基於聘約關係，擔任教育工作，依其聘約之內容，要在約
      定教師應履行公立國民中學對於學生所應提供之教育服務
      ，及所得行使之公權力行政，以達成給付行政之公法上目
      的，性質上屬行政契約。其契約關係之成立，本質上仍屬
      雙方間意思表示之合致。是關於聘約內容之事項，無由一
      方基於意思優越之地位，以單方行為形成之可言，自不應
      承認校方有以行政處分形成或改易聘約內容之權限，最高
      行政法院92年裁字第1549號裁定明揭斯旨。
    2.次按關於保險養老給付部分的優惠存款制度，首由國防部
      於60年ll月3日公布的「陸海空軍退伍除役官兵退伍金優
      惠儲蓄存款辦法」中採行，其第3條所定退伍金優惠儲蓄
      存款項目，除「退除給與」外，尚包括「軍人保險退伍給
      付」。此一制度實施未幾，銓敘部即參照退休金優惠存款
      制度的精神，考量公保養老給付與軍人保險的退伍精神，
      屬同一精神，且基於「文武衡平」原則，宜比照軍保的退
      伍給付享優惠存款制度，而於63年ll月報請考試院「函准
      」行政院，「轉由」財政部「分函」中央銀行及臺灣銀行
      ，自同年ll月l日起實施。惟為使法令完備起見，銓敘部
      於同年12月17日訂定發布「退休公務人員公保養老給付金
      額優惠存款要點」規定，退休人員所領之公保養老給付金
      額，得連同一次退休金辨理優惠存款；領受月退休人員，
      所領之公保養老給付金額，得比照辦理，該要點並溯及自
      63年ll月l日起施行。64年2月3日財政部奉行政院核准訂
      定「學校退休教職人員保險養老優惠存款要點」，溯自63
      年11月l日起施行，並以財政部（64）台財錢字第1457號
      函釋公立學校退休教職員所領取的公保養老給付金額可比
      照退休公務人員辦理優惠存款。
    3.再按「人民之財產權應予保障。」為憲法第15條所明定，
      且「憲法第15條關於人民財產權應予保障之規定，旨在確
      保個人依財產之存續狀態行使其自由使用、收益及處分之
      權能，並免於遭受公權力或第三人之侵害，俾能實現個人
      自由、發展人格及維護尊嚴。」司法院釋第400號解釋闡
      釋綦詳。另「『公務人員依法辦理退休請領退休金，乃行
      使法律基於憲法所賦予之權利，應受保障。』業據司法院
      釋字第187號釋示在案，是『公務員依法辦理退休』乃屬
      公法上權利之行使。而教師亦為公務員之一種，依學校教
      職員退休條例施行細則第38條第1項規定頒訂優惠存款辦
      法，其中所定退休教職員『退休金優惠存款制度』，乃國
      家照顧退休教職員生老病死及安葬之『退休制度』之一種
      ，與『一般人民向銀行約定定存契約』之私法契約行為，
      迥然不同。意即，若公務員選擇支領一次退休金並辦理優
      惠利率存款之『退休制度』時，該項存款之優惠利率請求
      權，即屬公務員退休金請求權之一部分，應無疑義。」本
      院93年度簡字第122號判決足資參照。
    4.又按「關於人民之權利、義務應以法律定之。」、「應以
      法律規定之事項，不得以命令定之。」為中央法規標準法
      第5條第2款及第6條所明定。另「．．．至何種事項應以
      法律直接規範或得委由命令予以規定，與所謂規範密度有
      關，應視規範對象、內容或法益本身及其所受限制之輕重
      而容許合理之差異：諸如剝奪人民生命或限制人民身體自
      由者，必須遵守罪刑法定主義，以制定法律之方式為之；
      涉及人民其他自由權利之限制者，亦應由法律加以規定，
      如以法律授權主管機關發布命令為補充規定時，其授權應
      符合具體明確之原則；若僅屬與執行法律之細節性、技術
      性次要事項，則得由主管機關發布命令為必要之規範，雖
      因而對人民產生不便或輕微影響，尚非憲法所不許。又關
      於給付行政措施，其受法律規範之密度，自較限制人民權
      益者寬鬆，倘涉及公共利益之重大事項者，應有法律或法
      律授權之命令為依據之必要，乃屬當然。」此有司法院釋
      字第443號解釋可稽。另按基於法安定性之考量，且為保
      障人民依行政法規所享有之既得權，並維繫法律尊嚴、政
      府公信，以落實「信賴保護」，此乃禁止溯及既往原則所
      由設，詳言之，信賴保護原則之適用，係國家提供人民信
      賴之基礎後，國家應考量其如何受本身所為事前行為所拘
      束之問題，一般而言，信賴保護原則，旨在避免國家事後
      罔顧人民之信賴，使其遭受不可預測之損失或負擔。若因
      改革之必要，須加以變更時，應以信賴保護之觀點來限制
      立法者之形成權。
    5.查原告既係公立學校之教職員，與國家間成立者自係公法
      契約（即行政契約）無疑，是原告與國家間既存在公法契
      約法律關係，公保養老給付金額優惠存款即屬契約內容之
      一部分，雙方即應受此契約內容之拘束，無由於未經他方
      同意之情形下片面修改契約約款，退步言，縱令國家確有
      公益上之理由而認有調整契約內容之必要，亦應遵守行政
      程序法第145條至第147條之規定，應補償相對人（即原告
      ）之損失始得為之。
    6.關於公保養老給付金額優惠存款，係以公立學校退休教職
      員退休時之公保舊制年資養老給付最高月數，按當月保險
      俸（薪）給計算給付金額，基此，參酌前揭制度緣起係考
      量公保養老給付與軍人保險的退伍精神，屬同一精神，復
      基於「文武衡平」原則，可知其制度目的乃在照顧教職員
      退休後之生活，俾使其維持一定之生活水平，為退休金之
      一部，本質上係財產權，揆諸上開憲法暨司法院解釋意旨
      ，即應受憲法保障。甚者，揆諸上揭本院93年度簡字第12
      2號判決意旨，亦肯認公保養老給付金額優惠存款之利率
      請求權亦屬公務員退休金請求權之一部分，益徵教職人員
      之財產權不論其係基於公法關係或私法關係而發生，國家
      均應予以保障，以安定教職人員之生活，使其能專心於教
      學，方符憲法第167條獎勵教育事業之意旨。
    7.本件系爭優惠存款為退休金之一部，本質上係財產權，須
      以法律定之，並無由以行政命令之方式加以規範，另按司
      法院釋字第443號解釋，足徵關於公保養老給付金額優惠
      存款既係給付行政措施，因涉及之對象涵蓋軍公教人員，
      牽涉層面深遠，且事關國家對其退休後之照護義務，並關
      係廣大軍公教人員及其眷屬退休生活之安定，應屬涉及公
      共利益之重大事項，故應有法律或法律授權之命令為依據
      之必要。然教育部僅以公保優存要點第3點之l之便宜措施
      以減少退休教職員之養老給付得辦理優惠存款之金額，此
      等限制原告財產權之舉並非以法律為之或得法律之授權，
      實與法律保留原則及司法院解釋意旨相悖。
    8.觀諸公保優存要點第3點之l第2項規定：「前項人員每月
      退休所得超過退休所得上限百分比者，在依學校教職員退
      休條例所支領退休給與不作變動之前提下，減少其養老給
      付得辦理優惠存款之金額，使不超過退休所得上限百分比
      。」第7項規定：「本點規定施行前已退休之教育人員，
      於本點規定施行後優惠存款期滿續存時，應依最後退休薪
      級及最後服務機關學校核實證明最後在職時具有前項第2
      款之待遇項目，按本點規定施行時待遇標準及當年度（如
      當年度尚未訂定，則依前一年度）軍公教人員年終工作獎
      金（慰問金）發給注意事項計算每月退休所得及最後在職
      同薪級人員現職待遇。」第8項本文復規定：「前項人員
      每月退休所得超過依第1項計算之退休所得上限百分比者
      ，減少其養老給付得辦理優惠存款之金額，使不超過退休
      所得上限百分比。」益徵上開修正之發布施行溯及施行前
      已退休之教職人員，並影響要點發布實施後退休教職人員
      之公保養老給付得辦理優惠存款金額，且第7項使本要點
      施行前已退休之教職人員公保養老給付優存利息之既得權
      徒遭侵害，顯然違反禁止溯及既往原則，且嚴重戕害法秩
      序之安定。教育部徒憑其片面之意志粗率推翻前所訂定之
      行政法規之舉，非惟使法律尊嚴無以維繫，更使政府誠信
      蕩然無存，此參諸中央法規標準法第18條規定：「各機關
      受理人民聲請許可案件適用法規時，除依其性質應適用行
      為時之法規外，如在處理程序終結前，據以准許之法規有
      變更者，適用新法規。但舊法規有利於當事人而新法規未
      廢除或禁止所聲請之事項者，適用舊法規。」足證被告發
      布之要點顯然違背禁止溯及既往原則。
    9.教師與國家間成立者係行政契釣已如前述，且自63年ll月
      l日起所施行之公保優存要點乃為照顧退休教職員之生活
      所由設，基於該要點之制度本旨及教職員與國家間雙方所
      締結之行政契約，優惠存款實已成為契約內容之一部，國
      家自應受此契約之拘束，非有對公益之重大危害不得片面
      調整之，此觀諸行政程序法第146條第l項之規定：「行政
      契約當事人之一方為人民者，行政機關為防止或除去對公
      益之重大危害，得於必要範圍內調整契約內容或終止契約
      。」之反面解釋足證，退萬步言，縱認該優惠存款已有對
      公益造成重大危害而須加以調整或終止，國家仍應依行政
      程序法第146條第2項之規定：「前項之調整或終止，非補
      償相對人因此所受之財產上損失，不得為之。」補償原告
      因國家機關之行政行為所造成財產上之損失。今教育部片
      面變更優惠存款之內容，顯然違約。抑且，公保優存要點
      自63年施行迄今已30餘年，優惠存款非惟係行政契約內容
      之一部，更成為教職員退休後所賴以維生之重要基礎，教
      育部驟然實施本要點，其第3點之l第2項之規定使原告在
      辦理退休時並無法預見國家行政作為將來會有所變更之情
      形下，優惠存款遽遭限制並致生利息減少之損害，使原告
      原本對行政法規之信賴亦遭致嚴重破壞，教育部此等作為
      顯與法治國家原則首重人民權利之維護、法秩序之安定及
      誠實信用原則之遵守相扞格，違反信賴保護原則，蓋人民
      對公權力行使結果所生之合理信賴，法律自應予以適當保
      障，此乃信賴保護之法理基礎，此觀諸行政程序法第8條
      之規定：「行政行為，應以誠實信用之方法為之，並應保
      護人民正當合理之信賴。」及司法院釋字第525號、第529
      號解釋所闡示意旨尤明：「信賴保護原則攸關憲法上人民
      權利之保障，公權力行使涉及人民信賴利益而有保護之必
      要者，不限於授益行政處分之撤銷或廢止（行政程序法第
      l19條、第120條及第126條參照），即行政法規之廢止或
      變更亦有其適用。行政法規公布施行後，制定或發布法規
      之機關依法定程序予以修改或廢止時，應兼顧規範對象信
      賴利益之保護。除法規預先定有施行期間或因情事變遷而
      停止適用，不生信賴保護問題外，其因公益之必要廢止法
      規或修改內容致人民客觀上具體表現其因信賴而生之實體
      法上利益受損害，應採取合理之補救措施，或訂定過渡期
      間之條款，俾減輕損害，方符憲法保障人民權利之意旨。
      」準此，被告此舉破壞信賴保護原則至鉅，且無採取合理
      之補救措施，亦無訂定過度期間之條款俾減輕原告之損害
      ，嚴重侵害法治國家之根基，違法之情顯著。
   １０.原告領有被告發下學校教職員月退休金證書附註欄備載：
      新制施行前公保養老給付，依規得辦理優惠存款。公保養
      老給付是薪資的一部分，不是福利措施，應得到信賴保護
      ，不能任意刪減或取消。教育部於95年1月提出教育人員
      退休所得合理方案內容也是將公保養老給付列為薪資所得
      項目之一，也就是計算所得替代率母數包含：本俸、學術
      研究費、年終慰問金、主管加給、特支費、公保養老給付
      金。所謂福利措施，在經濟環境很差，政府發放生活物質
      補貼物價上漲時期，係用來改善軍公教微低待遇。例如民
      國40年代，發放食米、食油、食鹽、木炭。民國50年代設
      置國軍眷舍、銀聯新村、教師會館、國軍英雄館。民國60
      年代設立供應軍公教購物免稅福利中心。民國70年代國軍
      享有水電半價、乘車、電影半價、公教購屋百分之3低利
      率貸款。到民國80年代經濟成長，環境改善，這些福利措
      施早已停辦。
   11.原告請求被告准予原告覆查公保養老給付金被扣減依據理
      由，因為被告沒將事實詳列通知原告，95年2月學校通知
      原告要匯集年資，轉呈被告核算，原告級任導師年資20年
      ，組長年資10年，科任年資16年，申請年資核算是否有誤
      差。勞工退休條例有新制與舊制，勞工可以任選一種領取
      退休金。軍公教退休條例也有新制、舊制，領取退休金方
      式有月退休金、全額領取退休金．．．等4種。政府要實
      施合理退休方案以前，應賦予退休人員（原告）可以重新
      選擇領取一次全額退休金。
   12.教育部在媒體公布改革教育人員退休所得合理方案，凡是
      退休年所得高於在職同等級年薪者，皆列為核減公保養老
      給付金額。原告在職中，92年度年薪總額為1,227,029元，
      退休後，年退休金額1,060,313元。全年退休金額僅佔在
      職年薪金額百分之86.4，並未超出百分之百，被告刪減原
      告公保養老給付依據事實何在？教育部教育人員退休所得
      合理方案有缺失，應暫緩實施，俟量尺標準化立法後再推
      動。因量尺設計不完備、不嚴整、不公平、違背常理，整
      個過程不受任何監督，可以合理懷疑是否有人基於私利成
      為特定人的權益而設定計算方式、計算參數。例如，只要
      40學分在職進修碩士以上、博士、主任以上到部長高所得
      者公保養老給付金不列入核減，領一次全額退休金也排除
      在外。
    (二)被告主張之理由：
    1.原告原為被告所屬忠孝國民小學教師，經被告於93年5月3
      日以府人給字第0930067927號函審定自93年8月1日退休，
      其審定函內容略以，原告係支領月退休金，其舊制年資30
      年，新制年資9年5個月，原告舊制公保年資所核發之養老
      給付依公保優存要點得辦理優惠存款，案經中央信託局股
      份有限公司公務人員保險處核發原告舊制年資之公保養老
      給付金額為1,595,520元。另查「學校退休教職員一次退
      休金優惠存款辦法」第4條規定略以，開設存款戶頭，以
      一人一戶為限，每戶定為新台幣1千元，千元以上以每百
      元為單位整數存儲之，原告於93年8月1日退休，並依當時
      法令於臺銀臺中分公司存入優惠存款金額為1,595,500元
      。
    2.復查公保優存要點第3點之1，經行政院核定，並經教育部
      於95年1月27日以台人（三）字第0950010490B號令修正發
      布，自95年2月16日生效。依前開存款要點第3點之1規定
      略以，本點規定施行前已退休之教育人員，於本點規定施
      行後優惠存款期滿續存時，應依最後退休薪級及最後服務
      機關學校核實證明最後在職時之待遇項目，按本點規定施
      行時待遇標準及當年度（如當年度尚未訂定，則依前一年
      度）軍公教人員年終工作獎金（慰問金）發給注意事項計
      算每月退休所得及最後在職同薪級人員現職待遇，其退休
      人員每月退休所得超過退休所得上限百分比者，減少其養
      老給付得辦理優惠存款之金額。
    3.原告係93年8月1日退休，其原存於臺銀臺中分公司之優惠
      存款於95年8月1日期滿，即應適用教育部95年1月27日以
      台人（三）字第0950010490C號函頒之公保優存要點第3點
      之1修正規定重行核算公保養老給付優惠存款金額，被告
      依前開公保優存要點相關規定於本（96）年1月24日以府
      人給字第0960021369號函審定原告公保養老給付得續存金
      額為1,080,334元。
    4.原告不服於96年2月12日向教育部提起訴願，經教育部以
      96年4月11日台訴字第0960030640A號訴願決定書決定訴願
      駁回，其理由略以：教育部為照顧現職所得及退休所得偏
      低之教育人員，訂定發布公保優存要點，以為學校教職員
      公保養老給付金額辦理優惠存款之依據，旨在照顧早期現
      職所得及退休所得偏低之教育人員，惟85年2月1日施行退
      撫新制後，退休基數之計算內涵已提高為本（年功）薪加
      一倍，致部分同時具有新舊制年資選擇支領月退休金人員
      ，其退休金加上公保養老給付金額優惠存款之每月利息，
      高於同薪級現職人員之在職人員之在職每月所得，並不合
      理，經依教育部95年1月27日修正發布並自同年2月16日生
      效，退休所得合理化之興革措施，對於已退休教育人員於
      方案實施前已領取之優惠存款利息，無庸繳回，且方案實
      施時，其原存單未到期者，仍得適用原規定，俟期滿換約
      時，始適用修正之規定，並未溯及於該要點變更生效日之
      前而為適用，僅往後生效一體適用，未生法規範效力真正
      溯及既往；另修正公保優存要點係為修正退休後所得反高
      於現職所得之不合理情況之公益考量範圍內調整「得續存
      優惠存款之最高金額」。據上論結，訴願難認有理由，應
      予駁回。
    5.查公保優存要點第2點規定，依本要點辦理優惠存款，須
      合於下列各款條件：(一)依學校教職員退休條例辦理退休
      。(二)退休時所任職適用行政院訂定之全國軍公教員工待
      遇支給要點之公務人員俸額標準表支薪。(三)依中華民國
      85年2月1日學校教職員退休條例修正施行前之公務人員保
      險年資所核發之養老給付。同要點第3點規定，依本要點
      辦理優惠存款之公務人員保險年資及養老給付辦理優惠存
      款最高月數標準，依附表規定辦理。
    6.次查教育部於95年1月27日以台人（三）字第0950010490C
      號函轉知，公保優存要點第3點之1，經行政院核定，並經
      教育部於95年1月27日以台人（三）字第0950010490號令
      修正發布，自民國95年2月16日生效。前開修正之要點第3
      點之1第1項規定略以，支領月退休金人員之每月退休所得
      ，不得超過依最後在職同薪級人員現職待遇計算之所得上
      限百分比。第2項規定略以，前項人員每月退休所得超過
      退休所得上限百分比者，在依學校教職員退休條例所支領
      退休給與不作變動之前提下，減少其養老給付得辦理優惠
      存款之金額，使不超過退休所得上限百分比。第7項規定
      略以，本點規定施行前已退休之教育人員，於本點規定施
      行後優惠存款期滿續存時，應依最後退休薪級及最後服務
      機關學校核實證明最後在職時具有前項第2款之待遇項目
      ，按本點規定施行時待遇標準及當年度（如當年度尚未訂
      定，則依前一年度）軍公教人員年終工作獎金（慰問金）
      發給注意事項計算每月退休所得及最後在職同薪級人員現
      職待遇。另第8項規定略以，前項人員每月退休所得超過
      依第1項計算之退休所得上限百分比者，減少其養老給付
      得辦理優惠存款之金額，使不超過退休所得上限百分比。
    7.準此，被告依相關法令辦理審定原告於優惠存款期滿後其
      公保養老給付得續存金額為1,080,334元，依法有據。
　　理  由
一、按「依本要點辦理優惠存款，須合於下列各款條件：(一)依學
    校教職員退休條例辦理退休。(二)退休時所任職適用行政院訂
    定之全國軍公教員工待遇支給要點之公務人員俸額標準表支
    薪。(三)依中華民國85年2月1日學校教職員退休條例修正施行
    前之公務人員保險年資所核發之養老給付。同要點第3點規
    定，依本要點辦理優惠存款之公務人員保險年資及養老給付
    辦理優惠存款最高月數標準，依附表規定辦理。」、「支領
    月退休金人員之每月退休所得，不得超過依最後在職同薪級
    人員現職待遇計算之所得上限百分比。（第1項）．．．前
    項人員每月退休所得超過退休所得上限百分比者，在依學校
    教職員退休條例所支領退休給與不作變動之前提下，減少其
    養老給付得辦理優惠存款之金額，使不超過退休所得上限百
    分比。（第2項）．．．本點規定施行前已退休之教育人員
    ，於本點規定施行後優惠存款期滿續存時，應依最後退休薪
    級及最後服務機關學校核實證明最後在職時具有前項第2款
    之待遇項目，按本點規定施行時待遇標準及當年度（如當年
    度尚未訂定，則依前一年度）軍公教人員年終工作獎金（慰
    問金）發給注意事項計算每月退休所得及最後在職同薪級人
    員現職待遇。（第7項）．．．前項人員每月退休所得超過
    依第1項計算之退休所得上限百分比者，減少其養老給付得
    辦理優惠存款之金額，使不超過退休所得上限百分比。（第
    8項）」分別為公保優存要點第2點及第3點之1第1項、第2項
    、第7項、第8項所規定。
二、本件原告原係被告所屬台中市忠孝國民小學教師，於93年8
    月1日退休並領取公保養老給付金額1,595,500元存入臺銀臺
    中分公司，被告依教育部95年1月27日發布修正並自同年2月
    16日生效之公保優存要點第3點之1規定，核算其於前揭要點
    修正實施後公保養老給付得續存優惠存款之金額。由於原告
    原領取並存入臺銀臺中分公司之公保養老給付總額1,595,50
    0元，高於依修正後公保優存要點得續存優惠存款之最高金
    額1,080,334元。被告以96年1月24日府人給字第0960021369
    號函通知原告於上開要點第3點之1施行後優惠存款期滿續存
    時，應按得續存優惠存款之最高金額1,080,334元辦理。原
    告不服，循序提起本件行政訴訟，並為如事實欄所示之主張
    。
三、按退休公務人員退休金優惠存款制度之建立，係立法院法制
    委員會於48年7月15日審議公務人員退休法修正草案時，基
    於早期公務人員每月待遇所得微薄，且其支領之一次退休金
    係以其最後在職之月俸額及本人實物代金為基數之內涵，造
    成退休實質所得偏低，為照顧退休人員生活，乃決議由銓敘
    部邀請有關機關研商。銓敘部爰與財政部於49年11月2日會
    銜訂定發布「退休公務人員退休金優惠存款辦法」（按：現
    已修正為「退休公務人員一次退休金優惠存款辦法」）；而
    退休公務人員公保養老給付優惠存款制度，亦係基於上述因
    素及軍保退伍給付已得辦理優惠存款之考量，由銓敘部於63
    年12月17日訂定「退休公務人員公保養老給付金額優惠存款
    要點」，另行政院於64年2月3日以台64財字第989號令訂定
    發布之「公保優存要點」後開辦。惟上開優惠存款制度實施
    多年，公教人員之待遇已逐年向上調整，84年7月1日退撫新
    制實施後，退休金基數之計算內涵提高為本（年功）俸1倍
    ，公教人員退休所得大幅提昇，部分具有退撫新、舊年資之
    人員，其退休所得甚至有超過現職同等級人員薪資之不合理
    現象，且國內金融市場利率亦向下調降，致政府負擔之優惠
    存款差額利息相對提高，形成各級政府沈重財政負擔，教育
    部遂於95年1月27日修正增訂公保優存要點第3點之1，經行
    政院核定，並經教育部於95年1月27日以台人(三)字第0950010
    490Ｂ號令修正發布，自95年2月16日起生效。該修正明定支
    領月退休金人員之每月退休所得，不得超過依最後在職同薪
    級人員現職待遇計算之所得上限百分比，每月退休所得，依
    該點第1項計算之，超過退休所得上限百分比者，減少其養
    老給付得辦理優惠存款之金額，使不超過退休所得上限百分
    比。增訂之該規定於訂定後隨即施行，並未訂有過渡條款，
    致在該要點修正前已退休人員於優惠存款期滿後辦理續存時
    ，其得辦理優惠存款之金額同受該要點修正規定之限制。
四、按「信賴保護原則攸關憲法上人民權利之保障，公權力行使
    涉及人民信賴利益而有保護之必要者，不限於授益行政處分
    之撤銷或廢止（行政程序法第119條、第120條及第126條參
    照），即行政法規之廢止或變更亦有其適用。行政法規公布
    施行後，制定或發布法規之機關依法定程序予以修改或廢止
    時，應兼顧規範對象信賴利益之保護。除法規預先定有施行
    期間或因情事變遷而停止適用，不生信賴保護問題外，其因
    公益之必要廢止法規或修改內容致人民客觀上具體表現其因
    信賴而生之實體法上利益受損害，應採取合理之補救措施，
    或訂定過渡期間之條款，俾減輕損害，方符憲法保障人民權
    利之意旨。至經廢止或變更之法規有重大明顯違反上位規範
    情形，或法規（如解釋性、裁量性之行政規則）係因主張權
    益受害者以不正當方法或提供不正確資料而發布者，其信賴
    即不值得保護；又純屬願望、期待而未有表現其已生信賴之
    事實者，則欠缺信賴要件，不在保護範圍。．．．惟任何行
    政法規皆不能預期其永久實施，受規範對象須已在因法規施
    行而產生信賴基礎之存續期間，對構成信賴要件之事實，有
    客觀上具體表現之行為，始受信賴之保護。．．．是以在有
    關規定停止適用時，倘尚未有客觀上具體表現信賴之行為，
    即無主張信賴保護之餘地。．．．。」業經司法院著有釋字
    第525號解釋可循。是依上開解釋，信賴保護係指公權力行
    使涉及人民信賴利益而有保護之必要者，不論係授益行政處
    分之撤銷或廢止，抑或行政法規之廢止或變更，均有其適用
    ，惟純屬願望、期待而未有表現其已生信賴之事實者，則欠
    缺信賴要件，不在保護範圍，且任何行政法規皆不能預期其
    永久實施，受規範對象須已在因法規施行而產生信賴基礎之
    存續期間，對構成信賴要件之事實，有客觀上具體表現之行
    為，始受信賴之保護。
五、查學校教職員退休條例及其施行細則，對於公保養老給付均
    無優惠存款之規定，嗣教育部為照顧現職所得及退休所得偏
    低之教育人員，訂定發布公保優存要點，以為學校教職員公
    保養老給付金額辦理優惠存款之依據，自有其背景。然今時
    空背景，已有不同，公教人員之待遇已逐年向上調整，退休
    所得大幅提昇，又國內金融市場利率亦大幅向下調降，此一
    事實，為原告及一般公教人員所知悉，而部分具有退撫新、
    舊年資之人員，其退休所得甚至有超過現職同等級人員薪資
    之不合理現象，已如上述，衡諸常情，原告對於優惠存款制
    度可能生變，自為其所能預見。且公保養老給付之優惠存款
    並非保險法之法定給付項目，其超過利息亦由退休支給機關
    編列預算支付，並非由保險機關所收之保險費負擔，顯屬政
    策性補助措施，於政府預算有限之情況下，主管機關自得本
    於權責審酌其適用範圍。本件原告於93年8月1日退休，以領
    取之公保養老給付金額1,595,500元，存入臺銀臺中分公司
    ，被告依教育部95年1月27日發布修正並自同年2月16日生效
    之公保優存要點第3點之1規定，核算其於上開要點修正實施
    後公保養老給付得續存優惠存款之金額高於依前述計算方法
    計算得續存優惠存款之百分比，以96年1月24日府人給字第0
    960021369號函通知原告及臺銀臺中分公司，將原告優惠存
    款之金額減縮為1,080,334元，並無不合。又上開公保優存
    要點第3點之1新修正之規定，係適用於規定變更生效後繼續
    發生之事實，對於已退休教育人員於方案實施前已領取之優
    惠存款利息，無庸繳回；且方案實施時，其原存單未到期者
    ，仍得適用原規定，俟期滿換約時，始適用修正之規定，並
    未溯及於該要點變更生效日之前而為適用，僅往後生效一體
    適用，未生法規範效力真正溯及既往。至於公保優存要點前
    揭變更是否影響「人民依該修正前之法律‧‧‧所生之合理
    信賴」，應權衡人民信賴該法規範不予變動之信賴利益與國
    家因應社會、經濟與其財政狀態等公益之輕重，而為決定。
    按修正公保優存要點之公益理由，已如前述，係為修正退休
    後所得不低於現職所得之不合理情況，於此一合理之公益考
    量範圍內調整「得續存優惠存款之最高金額」。再依被告訴
    訟代理人丁○○陳稱原告退休後每月領取退休金、慰問金及
    公保優存利息共計81,010元，復為原告所不爭執，依目前社
    會一般薪資水準、現今物價水平、原告之身分地位等，原告
    系爭優惠存款利息之減少，難謂對其退休生活之維持及保障
    已產生重大損害。本件衡量公益及原告之利益損害，尚難認
    原告有據信賴保護主張適用修正前公保優存要點規定之餘地
    。原告主張「公保優存要點有違依法行政原則、誠信原則、
    信賴保護原則、不溯及既往原則、法律保留等法理，政府片
    面修改契約致有違誤並應給予補償」等節，尚不足採。
六、綜上所述，本件被告因政府基於考量財政狀況、負擔能力，
    及社會環境之變遷與分配之公平，所修正之公保優存要點，
    其適用之結果，尚難認原告得以信賴保護或不溯及既往原則
    之適用，主張仍適用修正前之公保優存要點規定。從而，被
    告以原處分，適用修正後之該要點第3點之1規定，減少原告
    得續存優惠存款之最高額度，並無違誤，訴願決定遞予維持
    ，亦無不合，原告起訴意旨請求均予撤銷，並請求判命被告
    應自換約日即95年8月1日起按月給付原告7,728元至終身止
    ，及至終身清償日止按年息百分之五計算之利息，均屬無理
    由，應予駁回。至兩造其餘之主張，與本件判決之結果無影
    響，毋庸逐一加以論述，附此敘明。
七、據上論結，本件原告之訴為無理由，依行政訴訟法第195條
    第1項後段、第98條第3項前段，判決如主文。
中　　華　　民　　國　　96　　年　　7　　月　  17     日
                 第二庭審判長法  官  胡  國  棟
                             法  官  林  金  本
                             法  官  林  秋  華
以上正本證明與原本無異。
如不服本判決，應於判決送達後20日內向本院提出上訴書狀，其
未表明上訴理由者，應於提起上訴後20日內向本院提出上訴理由
書（須依對造人數附具繕本）；如於本判決宣示或公告後送達前
提起上訴者，應於判決送達後20日內補提上訴理由書（須附繕本
）。未表明上訴理由者，逕以裁定駁回。
提起上訴應預繳送達用雙掛號郵票390元（34元及5元郵票各10份
）。
中　　華　　民　　國　　96　　年　　7　　月　  23     日
                             書記官  蔡  宗  融
